臺灣宜蘭地方法院刑事判決
110年度易字第455號
公  訴  人  臺灣宜蘭地方檢察署檢察官
被      告  呂冠儒


上列被告因詐欺案件，經檢察官提起公訴（110年度偵字第3643
號、110年度調偵字第223號），被告於準備程序中就被訴事實為
有罪之陳述，本院於聽取當事人之意見後，裁定改依簡式審判程
序進行審理，並判決如下：
    主    文
呂冠儒幫助犯詐欺取財罪，處拘役貳拾日，如易科罰金，以新臺
幣壹仟元折算壹日。
    犯罪事實
一、呂冠儒明知申辦行動電話乃為個人通訊聯絡使用，且無故取
    得他人行動電話門號SIM卡之人，其目的在以此門號為實行
    詐欺取財犯罪之工具，增加追查難度，以掩飾其詐欺取財犯
    行，竟基於縱有此情亦不違背其本意之不確定幫助詐欺取財
    犯意，於民國109年3月13日、109年3月16日、109年3月17日
    ，透過李碩恩（所涉詐欺罪嫌，另由臺灣新北地方檢察署檢
    察官提起公訴）之介紹，陸續在臺北市○○區○○路000號之中
    華電信門市申辦行動電話門號0000000000號及其他10餘組門
    號，再前往新北市○○區○○路0巷0號「樂玩通訊行」，將上開
    門號以新臺幣（下同）500元之對價，出售予該通訊行，嗣
    該通訊行再將上開門號轉賣予真實姓名年籍不詳之詐欺集團
    成員，容任該不詳人士所屬詐欺集團成員使用使用上開SIM
    卡以遂行犯罪。嗣前開詐欺集團成員乃於附表所示之時間，
    以附表所示之手法施用詐術，並以呂冠儒所申辦之前開門號
    作為聯絡電話，使附表編號1至2所示之被害人陷於錯誤，依
    該詐欺集團成員之指示，分別將附表所示款項匯款至附表所
    示帳戶內。嗣經上開被害人發覺受騙並報案，始循線查知上
    情。
二、案經李昭賢訴由宜蘭縣政府警察局宜蘭分局報告、陳明錫訴
    由臺南市政府警察局麻豆分局報告臺灣臺北地方檢察署檢察
    官呈請臺灣高等檢察署檢察長核轉臺灣宜蘭地方檢察署檢察
    官偵查起訴。
    理  由
一、按除被告所犯為死刑、無期徒刑、最輕本刑為3 年以上有期
    徒刑之罪或高等法院管轄第一審案件者外，於第一次審判期
    日前之準備程序進行中，被告先就被訴事實為有罪之陳述時
    ，審判長得告知被告簡式審判程序之旨，並聽取當事人、代
    理人、辯護人及輔佐人之意見後，裁定進行簡式審判程序，
    刑事訴訟法第273 條之1 第1 項定有明文。經核本件被告呂
    冠儒所犯係死刑、無期徒刑、最輕本刑為3 年以上有期徒刑
    以外之罪，其於準備程序中就被訴事實為有罪之陳述，經法
    官告知簡式審判程序之旨，並聽取公訴人、被告之意見後，
    本院爰依首揭規定，裁定進行簡式審判程序。是本案之證據
    調查，依同法第273 條之2 規定，不受同法第159 條第1 項
    、第161 條之2 、第161 條之3 、第163 條之1 及第164 條
    至170 條規定之限制，合先敘明。
二、前開犯罪事實，業據被告於警詢、偵查中、本院準備程序及
    審理時坦承不諱（偵5172號卷第9至12頁、偵3705號卷第9至
    15頁、偵5172號卷第69至70頁、第131至132頁、偵3705號卷
    第79至80頁、偵3643號卷第9頁及反面、調偵卷第8頁及反面
    、本院卷第28、42、45頁），核與附表所列證人證述之情節
    大致相符，並有附表證據欄所列證據資料在卷可稽，足認被
    告任意性之自白與事實相符，堪以採信。又行動電話門號乃
    個人通訊聯絡使用，向電信公司申辦門號亦無何資格限制，
    一般人均可憑身分證件前往門市辦理行動電話門號供己使用
    ，惟倘將門號SIM卡提供予不明人士持有，極易作為財產相
    關犯罪行為之有利工具，此乃一般人之社會生活經驗與常識
    ，傳播媒體更已長期廣為報導，是被告應可預見倘交付其所
    有之前開門號SIM卡予他人，自有可能遭詐騙集團成員持用
    作為詐騙犯罪使用之不確定故意甚明。綜上，被告所犯幫助
    詐欺取財犯行之各項事證已臻明確，犯行洵堪認定，應予依
    法論科。
三、按刑法上之幫助犯，係指以幫助之意思，對於正犯資以助力
    ，而未參與實行犯罪之行為者而言（最高法院49年台上字第
    77號判例參照）；又幫助犯並非其幫助行為一經完成，即成
    立犯罪，必其幫助行為或其影響力持續至正犯實行犯罪始行
    成立，是幫助犯既從屬於正犯而成立，以被幫助者已著手犯
    罪之實行且具備違法性始足當之，故幫助詐欺行為之成立，
    自應以正犯詐欺行為著手時（即正犯實行詐騙行為），為其
    犯罪行為時點之認定；次按幫助犯固須正犯已著手實行犯罪
    ，且其行為達於可罰之程度，始能構成，然該正犯事後是否
    受訴追或刑罰之執行，則於幫助犯之成立不生影響。查前開
    真實姓名年籍不詳之人所屬詐欺集團，取得被告所交付上開
    門號之SIM卡後，利用上開門號詐騙附表所示被害人，核該
    詐欺集團成員所為，係犯刑法第339條第1項之詐欺取財罪。
    而被告雖提供前開門號SIM卡予該詐欺集團使用，使該集團
    成員得基於詐欺取財之犯意聯絡，向上揭被害人施以詐術，
    致附表所示被害人陷於錯誤，用以遂行渠等詐欺取財之犯行
    ，惟被告單純提供行動電話門號SIM卡供人使用之行為，並
    不等同於向附表所示被害人施以詐術之行為，且卷內亦未見
    其有何參與詐欺附表所示被害人之行為或於事後分得詐騙款
    項之積極證據，其上揭所為，應屬詐欺取財構成要件以外之
    行為，自應成立幫助犯，要不因前揭詐欺集團成員該可罰之
    詐欺取財行為，是否業經起訴、判刑或受刑之執行而受影響
    。
四、核被告所為，係犯刑法第30條第1項、第339條第1項之幫助
    詐欺取財罪。被告之行為僅止於幫助，爰依刑法第30條第2
    項之規定，按正犯之刑減輕之。又被告提供上開門號SIM卡
    之單一幫助行為，幫助不詳詐欺集團成員遂行如附表所示詐
    欺多數被害人之犯行，乃屬一行為同時觸犯數罪名之想像競
    合犯，以一幫助詐欺取財罪論處。爰審酌被告前無犯罪科刑
    紀錄，有臺灣高等法院被告前案紀錄表1份在卷可參，素行
    尚可，其提供行動電話門號SIM卡予他人作為詐欺取財之工
    具使用，致使犯罪追查趨於複雜及間接助長詐騙犯罪，並使
    附表所示被害人受有前揭金額之財物損失，惟其業與告訴人
    李昭賢調解成立、賠償其損失，兼衡其自陳從事廚師工作、
    未婚、無子女之生活狀況，高職畢業之智識程度，暨犯後直
    承犯行之態度等一切情狀，量處如主文所示之刑，並諭知如
    易科罰金之折算標準。
五、沒收部分：
（一）按犯罪所得，屬於犯罪行為人者，沒收之；前二項之沒收
      ，於全部或一部不能沒收或不宜執行沒收時，追徵其價額
      ，刑法第38條之1 第1 項前段、第3 項分別定有明文。又
      沒收係以犯罪為原因而對於物之所有人剝奪其所有權，將
      其強制收歸國有之處分，其重點在於犯罪行為人及第三人
      所受不法利得之剝奪，故實際上並無利得者自不生剝奪財
      產權之問題；參諸民事法上多數利得人不當得利之返還，
      並無連帶負責之適用，因此，即令2 人以上共同犯罪，關
      於犯罪所得之沒收、追繳或追徵，亦應各按其實際利得數
      額負責，並非須負連帶責任，此與犯罪所得之追繳發還被
      害人，重在填補損害而應負連帶返還之責任（司法院院字
      第2024號解釋意旨參照），以及以犯罪所得作為犯罪構成
      （加重）要件類型者，基於共同正犯應對犯罪之全部事實
      負責，則就所得財物應合併計算之情形，均有不同。因之
      ，最高法院往昔採連帶沒收共同正犯犯罪所得之相關見解
      ，業經最高法院104 年度第13次刑事庭會議決議不再供參
      考，並改採應就各人實際分受所得之數為沒收。所謂各人
      「實際分受所得」，係指各人「對犯罪所得有事實上之處
      分權限」，共同正犯各人實際上有無犯罪所得，或其犯罪
      所得之多寡，應由事實審法院綜合卷證資料及調查所得認
      定之（最高法院105 年度台上字第1733號判決意旨同此見
      解）；倘若共同正犯各成員內部間，對於不法利得分配明
      確時，固應依各人實際分配所得沒收；然若共同正犯成員
      對不法所得並無處分權限，其他成員亦無事實上之共同處
      分權限者，自不予諭知沒收；至共同正犯各成員對於不法
      利得享有共同處分權限時，則應負共同沒收之責（最高法
      院104 年度台上字第3937號判決意旨同此見解）。再上揭
      「共同正犯」犯罪所得，改採應就各人實際分受所得之數
      ，或視有無共同處分權限而為沒收乙節，於沒收新制生效
      施行後，就狹義共犯（教唆犯、幫助犯）之犯罪參與者，
      亦應同此原則加以認定，庶免對未實際分受犯罪所得或無
      共同處分權限之參與者產生過苛之負擔。至於沒收原為從
      刑之一，沒收新法已確立沒收乃兼具一般預防效果之保安
      處分性質及剝奪不法利得之類似不當得利之衡平措施（兼
      蘊含財產性之懲罰目的）性質，係刑罰與保安處分以外具
      獨立性之法律效果。從而，沒收新法區分沒收標的之不同
      而異其性質，對違禁物、專科沒收之物、犯罪所生之物、
      供犯罪所用及預備犯罪之物等之沒收，係基於一般預防之
      保安處分性質之觀點而立論，其沒收著重在避免危害社會
      或再供作犯罪使用；而犯罪不法利得之沒收則植基於類似
      不當得利之衡平措施性質併蘊含有財產性懲罰之觀點，本
      於「無人能因犯罪而受利益」之原則，著重在犯罪不法利
      得之澈底剝奪，故除沒收不法利得外，倘有沒收不能或不
      宜時，則替代以追徵價額之執行措施，以杜絕犯罪之誘因
      並防制犯罪。又為符合比例原則，兼顧訴訟經濟，並考量
      義務沒收對於被沒收人之最低限度生活之影響，增訂第38
      條之2 第2 項之過苛調節條款，於宣告第38條、第38條之
      1 之沒收或追徵在個案運用「有過苛之虞、欠缺刑法上之
      重要性、犯罪所得價值低微，或為維持受宣告人生活條件
      之必要者」，得不宣告或酌減之。
（二）查本件被告所出售含附表所示門號SIM卡共17張，並因而
      獲利500元，業據被告供述明確，雖屬被告之犯罪所得，
      然如前所述，被告已與告訴人李昭賢達成和解並賠償其所
      受損害，有匯款資料1份在卷可憑，則被害人所受損害既
      已能獲得彌補或同意被告不予賠償，如再將被告此部分之
      犯罪所得諭知沒收或追徵，容有過苛之虞，是參酌刑法第
      38條之1第5項所揭示「優先保障被害人因犯罪所生之求償
      權」之意旨（立法理由參照），暨同法第38條之2第2項避
      免過苛之立法精神，本院認就前開犯罪所得，自無再予宣
      告沒收犯罪不法利得之必要。另附表所示之告訴人2人因
      詐欺集團成員施以詐術致陷於錯誤，分別匯款至附表所示
      帳戶內，而遭不詳人士取得，因被告並未取得前開款項，
      僅為幫助犯，並不適用共犯間責任共同原則，是就正犯即
      詐欺集團之犯罪所得亦無庸對被告宣告沒收，附此敘明。
據上論斷，應依刑事訴訟法第284條之1、第273條之1第1項、第2
99條第1項前段，刑法第30條、第339條第1項、第55條、第41條
第1項前段，刑法施行法第1條之1第1項，判決如主文。
本案經檢察官林小刊提起公訴，檢察官張學翰到庭執行職務。
中　　華　　民　　國　　110 　年　　12　　月　　21　　日
                    刑事第五庭  法  官  程明慧
以上正本證明與原本無異。
如不服本判決應於收受送達後20日內向本院提出上訴書狀，並應
敘述具體理由。
                                書記官  高雪琴
中　　華　　民　　國　　110 　年　　12　　月　　22　　日
附錄本案論罪科刑法條：
中華民國刑法第339條第1項
（普通詐欺罪）
意圖為自己或第三人不法之所有，以詐術使人將本人或第三人之
物交付者，處5年以下有期徒刑、拘役或科或併科50萬元以下罰
金。
附表：
編號 被害人 詐欺手法 證據 1 李昭賢 （告訴人） 詐欺集團成員於109年3月23日12時許，以呂冠儒申辦之門號0000000000號行動電話聯繫李昭賢，佯稱係其友人急需借款，致李昭賢陷於錯誤，於同日13時許，以臨櫃匯款方式匯款新臺幣（下同）15萬元至史國慶申設之中華郵政股份有限公司員山郵局帳號000-00000000000000號帳戶內。 1.被告於警詢、偵查中、本院準備程序及簡式審判程序之自白（偵3705號卷第9至14、79至80頁、偵5172號卷第9至12、69至70頁反面、131至132頁、偵3643號卷第9頁及反面、調偵223號卷第8頁及反面、本院卷第28、42、45頁） 2.證人即告訴人李昭賢於警詢及偵查中之證述（偵5172號卷第15頁及反面、135頁） 3.告訴人李昭賢匯款資料（偵5172號卷第20、136頁） 4.告訴人李昭賢匯入左揭帳戶之交易明細（偵5172號卷第28頁） 5.告訴人李昭賢與詐欺集團成員間之通聯紀錄翻拍照片（偵5172號卷第24至25頁） 6.通聯調閱查詢單（偵5172號卷第29頁） 7.通話明細清單（偵5172號卷第35至36頁） 8.行動寬頻租用/異動申請書（偵5172號卷第74至82頁） 2 陳明錫 詐欺集團成員於109年3月22日17時37分許，以呂冠儒申辦之上開門號聯繫陳明錫，佯稱係其親友急需借款，致陳明錫陷於錯誤，於翌（23）日12時52分許，以臨櫃匯款方式匯款15萬元至曾瑋禎申設之玉山商業銀行帳號000-0000000000000號帳戶內。 1.被告於警詢、偵查中、本院準備程序及簡式審判程序之自白（偵3705號卷第9至14、79至80頁、偵5172號卷第9至12、69至70頁反面、131至132頁、偵3643號卷第9頁及反面、調偵223號卷第8頁及反面、本院卷第28、42、45頁） 2.證人即被害人陳明錫於警詢時之證述（偵3705號卷第30至32頁） 3.被害人陳明錫匯款資料（偵5172號卷第36頁） 4.被害人陳明錫匯入左揭帳戶之交易明細（偵3643號卷第19頁） 5.通聯調閱查詢單（偵5172號卷第29頁） 6.通話明細清單（偵5172號卷第36頁） 7.行動寬頻租用/異動申請書（偵5172號卷第74至82頁）